臺灣臺南地方法院刑事判決
109年度金訴字第274號
公  訴  人  臺灣臺南地方檢察署檢察官
被      告  林奕霆



上列被告因洗錢防制法等案件，經檢察官提起公訴 （109年度偵
字第16629號），本院判決如下：
    主  文
林奕霆幫助犯詐欺取財罪，處有期徒刑參月，如易科罰金，以新
臺幣壹仟元折算壹日。
    事  實
一、林奕霆已預見將金融帳戶交予他人使用，可能淪為詐欺取財
    等財產犯罪之工具，竟仍基於幫助他人實施詐欺犯罪亦不違
    背其本意之不確定故意，於民國109年4月16日18時35分許至
    20日間某時，在不詳處所，以不詳方式，將其申辦之中華郵
    政股份有限公司台南德高厝郵局帳號00000000000000號帳戶
    （下稱郵局帳戶）之提款卡及密碼，交予某真實姓名、年籍
    均不詳之詐欺集團成員使用。嗣該詐欺集團成員取得該帳戶
    資料後，即共同意圖為自己不法所有，基於詐欺取財之犯意
    聯絡，而為下列行為：
　㈠109年4月20日，在臉書投資平台刊登可投資獲利訊息，再以
    暱稱「JG虎」與郭怡妏透過通訊軟體取得聯繫，復透過該通
    訊軟體，傳遞一個投資網址給郭怡妏，並佯稱：若採用非法
    操盤方式將獲利頗豐，但要先繳納費用給工程師解除風險控
    管云云，致郭怡妏陷於錯誤，於同日14時14分許，按指示匯
    款新臺幣（下同）5萬9400元至上開郵局帳戶；
　㈡109年4月20日，在網路上設立「渣打理財通」網站供客戶進
    行線上賭博，黃政彬見該網站後，再與該網站客服人服透過
    通訊軟體取得聯繫，客服人員遂向黃政彬佯稱：要進行線上
    賭博需先匯款儲值遊戲幣，之後遊戲幣會存進遊戲帳號內云
    云，致黃政彬陷於錯誤，於翌（21）日10時26分許，按指示
    匯款5萬元至上開郵局帳戶。嗣郭怡妏、黃政彬察覺有異，
    報警處理，始循線查悉上情。
二、案經臺南市政府警察局第六分局移送臺灣臺南地方檢察署檢
    察官偵查起訴。
    理  由
一、本判決所引用為判斷基礎之下列證據，關於被告以外之人於
    審判外陳述之傳聞供述證據，檢察官、被告於審判程序中均
    同意作為證據使用，或知有傳聞證據之情形而未於言詞辯論
    終結前聲明異議（本院卷第35至36頁、第81至83頁），本院
    審酌該等證據作成時之情況，並無取證之瑕疵或其他違法不
    當之情事，且與待證事實具有關聯性，應均具有證據能力。
二、訊據被告固坦承有申辦上開郵局帳戶，並領用存摺、提款卡
    等情，惟矢口否認有何幫助詐欺取財之犯行，並辯稱：平常
    提款卡由伊保管使用，存摺由父親保管，於108年4月16日有
    使用提款卡轉帳後，就將卡片放在皮包裡，之後經警察通知
    ，才發現皮包遺失，並無將提款卡交給詐欺集團作為人頭帳
    戶使用云云。經查：
  ㈠被告有申辦上開郵局帳戶，並取得該帳戶之存摺、提款卡及
    密碼；嗣該詐欺集團成員取得被告上開郵局帳戶資料後，於
    109年4月20日，在臉書投資平台刊登可投資獲利訊息，再以
    暱稱「JG虎」與郭怡妏透過通訊軟體取得聯繫，復透過該通
    訊軟體，傳遞一個投資網址給被害人郭怡妏，並佯稱：若採
    用非法操盤方式將獲利頗豐，但要先繳納費用給工程師解除
    風險控管云云，致其陷於錯誤，於同日14時14分許，按指示
    匯款5萬9400元至上開郵局帳戶；另於109年4月20日，在網
    路上設立「渣打理財通」網站供客戶進行線上賭博，被害人
    黃政彬見該網站後，再與該網站客服人服透過通訊軟體取得
    聯繫，客服人員遂向被害人黃政彬佯稱：要進行線上賭博需
    先匯款儲值遊戲幣，之後遊戲幣會存進遊戲帳號內云云，致
    其陷於錯誤，於109年4月21日10時26分許，按指示匯款5萬
    元至上開郵局帳戶，嗣旋遭提領、轉出等節，為被告所不否
    認，並有被害人黃政彬於警詢時之指述（警卷第4頁正反面
    ）、被害人黃政彬之無摺存款收據與「渣打線上客服」對話
    紀錄、內政部警政署反詐騙諮詢專線紀錄表、屏東縣政府警
    察局内埔分局内埔派出所受理詐騙帳戶通報警示簡便格式表
    、金融機構聯防機制通報單、受理各類案件紀錄表、受理刑
    事案件報案三聯單（警卷第5至15頁）、被害人郭怡妏之內
    政部警政署反詐騙諮詢專線紀錄表、陳情書、與「JG虎」對
    話紀錄、存摺封面照片、無摺存款收據照片各1份（警卷第3
    3頁正反面，偵卷第33至43頁）、中華郵政股份有限公司109
    年7月22日儲字第1090180893號函暨郭怡妏無摺存款單影本1
    張（警卷第31至32頁）、中華郵政股份有限公司109年5月6
    日儲字第1090110402號函暨被告00000000000000號帳戶基本
    資料、109年4月1日起至109年4月30日之客戶歷史交易清單
    （警卷第16至17頁）在卷可稽，應可認定。
　㈡被告雖以提款卡遺失云云置辯。然查：
　1.金融帳戶資料事關個人財產權益之保障，存摺、提款卡等物
    之專屬性質均甚高，若落入不明人士手中，極易被利用為取
    贓之犯罪工具，一般人應有妥為保管以防止他人任意使用之
    認識。被告於準備程序時稱：上開郵局帳戶由伊使用，平日
    會儲值直播點數、遊戲點數、轉帳使用，109年4月15日存入
    185元，同日跨行轉出200元，是為了幫女友買東西匯款，4
    月16日跨行轉出64元，是因為身上完全沒錢，所以就把所有
    的錢集中匯入同一個戶頭，用完後將卡片放在皮包內等語（
    本院卷第33頁），顯然該郵局帳戶係被告平日會使用之帳戶
    ，其特地將提款卡放置在皮包內，於109年4月15日、16日都
    有使用轉匯款項，應可輕易注意到該提款卡是否還在等情，
    怎會短時間內就無端遺失且未察覺，也無任何掛失或報案之
    舉動。其次，被告於準備程序提到遺失皮包內除上開郵局帳
    戶提款卡，還有臺灣銀行、中國信託、京城銀行的提款卡、
    前女友的健保卡等情（本院卷第34頁），與其偵查中所述遺
    失自己的一卡通、王道銀行卡、其他會員卡等節(偵卷第27
    頁）有所不同，已有可疑。被告雖辯稱：「一卡通不是我的
    ，是我前女友的，放在我遺失的皮夾中，王道銀行卡片，我
    只是為了圖案而申辦，沒有使用，會員卡是全聯，也是前女
    友的，當時沒有講到有這三家的提款卡是我忘記了。」云云
    （本院卷第34頁），惟臺灣銀行、中國信託、京城銀行提款
    卡均屬於被告個人所有之重要金融帳戶資料，其卻不記得有
    無遺失，而一卡通、會員卡是前女友的，並非被告所有，王
    道銀行卡片又只是為了圖案而申辦、沒有使用，卻能於第一
    時間記得，說法不僅前後矛盾，且不合理，況若被告同時遺
    失如此多張提款卡，怎會渾然無所覺，亦有悖於常情。是被
    告上開辯解遺失等情節，多所矛盾且與常情有違，尚難採憑
    。
　2.又詐騙集團為確保其取得之不法利益，其所利用供被害人匯
    款之金融帳戶，必係可牢固掌控之帳戶，而無庸擔心該帳戶
    遭人掛失或驟然變更密碼，導致最後詐騙所得無從回收，是
    詐欺集團衡量彼等之成本及報酬後，絕無甘冒風險而使用無
    法控制之帳戶。是以犯罪者欲以他人帳戶供作款項出入之帳
    戶，當會先徵得帳戶所有人之同意，並確知提款卡密碼後，
    才予使用，以避免上開情形發生。衡諸本案被害人2人匯入
    款項至被告上開帳戶後，隨即於當日即遭領取、轉出，更足
    見使用該帳戶之詐騙集團成員，於向被害人等人詐騙時，確
    有把握該帳戶不會被帳戶所有人掛失止付或報警，方會加以
    使用，以避免詐騙所得無從回收。而被告供稱郵局帳戶提款
    卡之密碼是生日810601，沒有寫在提款卡上；而身分證、健
    保卡、駕照等證件放置在另一個皮夾，並無遺失等語（偵卷
    第26至27頁，本院卷第34頁、第84頁），則詐騙集團成員或
    他人如何知悉被告提款卡之密碼，而得加以利用，合理之解
    釋只有該帳戶係經帳戶所有人交付或授權使用。
　3.再者，本件也發生與其他人頭帳戶案件相類之情況，一旦被
    告將帳戶內款項悉數提領或僅剩少數金額後，該帳戶就會不
    慎脫離持有人，而詐騙集團成員就會恰巧取得該帳戶，將該
    可供使用之帳戶作為詐欺取財人頭帳戶，此情益徵本件應係
    被告將其所有上開帳戶之提款卡（含密碼）提供予詐騙集團
    成員使用。
  ㈢衡以個人之存摺與提款卡，專有性甚高，並非一般自由流通
    使用之物，縱須交他人使用，亦必基於信賴關係或特殊事由
    ，自不可能隨意交予完全不相識之人任意使用。況且，不肖
    之徒為掩飾不法行徑，避免執法人員之追究處罰，經常利用
    他人帳戶之存摺、款卡及密碼轉帳或提領犯罪所得，藉以掩
    蓋犯罪行為之情形，業經新聞及電視等大眾傳播系統多所報
    導，政府亦宣導民眾注意防範。查被告案發時為已滿29歲之
    成年人，且教育程度為高商畢業，係智力成熟、具有一定社
    會經驗之人，對此應知之甚詳，可預見其提供之上開帳戶資
    料將被用以不法財產犯罪之用，其竟仍提供上開郵局帳戶提
    款卡及密碼供他人使用，足見被告有幫助他人詐欺取財之不
    確定故意甚明。
  ㈣綜上，被告所辯，不合於社會常情及經驗法則，實無可採。
    是本件事證明確，被告上開幫助詐欺取財犯行堪以認定，應
    依法論科。
三、論罪科刑：
　㈠按刑法上之幫助犯，係指以幫助之意思，對於正犯資以助力
    ，而未參與實施犯罪構成要件之行為者而言，最高法院49年
    臺上字第77號判例要旨參照。是被告提供其所有之郵局帳戶
    之提款卡及密碼交付予真實姓名、年籍不詳之人及所屬不詳
    詐欺集團成員之行為，並非實行詐欺取財罪之犯罪構成要件
    行為，亦無證據證明被告與詐騙被害人2人之行為人間，有
    何共犯詐欺取財之犯意聯絡或行為分擔，被告應僅係出於幫
    助之意思而為，尚未達到共犯之參與程度，其所為應係幫助
    犯而非正犯行為。核被告所為，係犯刑法第30條第1項、第3
    39條第1項之幫助犯詐欺取財罪，並依刑法第30條第2項之規
    定減輕其刑。
  ㈡另被告交付上開郵局帳戶之提款卡及密碼資料予詐欺集團成
    員使用，以一幫助行為同時侵害數人之財產法益，係以一行
    為觸犯數罪名，為想像競合犯，應依刑法第55條之規定從一
    重處斷。
　㈢爰審酌被告雖未實際參與詐欺取財犯行，責難性較小，然其
    提供金融帳戶資料予他人使用之幫助詐欺犯行，助長詐欺取
    財之歪風，顯對社會正常經濟交易安全及人民財產權構成危
    害，增加被害人尋求救濟之困難，仍應予非難。復考量被告
    犯後否認犯行，態度不佳，自陳教育程度為高商畢業、未婚
    ，與父親同住，現於菜市場幫忙收攤、從事雜物工作賺取收
    入，暨被告之素行、犯罪情節及本件被害人2人因遭詐騙所
    受之財產損害等一切情狀，量處如主文所示之刑，並諭知易
    科罰金之折算標準。
　㈣末查，依據卷內資料，無證據足資證明被告有收取提供上開
    帳戶之對價，難認被告獲有犯罪所得之不法利益，故不宣告
    沒收或追徵，附此敘明。
四、不另為無罪諭知之部分：
　　公訴意旨雖認被告上開交付金融帳戶之行為，另構成洗錢防
    制法第2條第2款所定之洗錢行為，而應依同法第14條第1項
    規定論以洗錢罪嫌，或刑法第30條第1項、洗錢防制法第2條
    第2款而犯同法第14條第1項之幫助洗錢罪嫌等語。然查：
  ㈠按提供金融帳戶提款卡及密碼之行為人，因已失去對自己帳
    戶之實際管領權限，若無配合指示親自提款，即無收受、持
    有或使用特定犯罪所得之情形，且無積極之移轉或變更特定
    犯罪所得之行為，故非屬洗錢防制法第2條第1款、第3款所
    稱之洗錢行為。又同條第2款之掩飾、隱匿行為，目的在遮
    掩、粉飾、隱藏、切斷特定犯罪所得與特定犯罪間之關聯性
    ，須與欲掩飾、隱匿之特定犯罪所得間具有物理上接觸關係
    （事實接觸關係）。而提供金融帳戶提款卡及密碼供他人使
    用，嗣後被害人雖匯入款項，然此時之金流仍屬透明易查，
    在形式上無從合法化其所得來源，未造成金流斷點，尚不能
    達到掩飾或隱匿特定犯罪所得之來源、去向及所在之作用，
    須待款項遭提領後，始產生掩飾、隱匿之結果，若無參與後
    續之提款行為，即非同條第2款所指洗錢行為，無從成立一
    般洗錢罪之直接正犯(最高法院108年度台上大字第3101號裁
    定參照)。被告僅提供前開帳戶之提款卡予他人使用，並無
    收受、持有、使用詐騙款項之情，且此時之金流仍屬透明易
    查，形式上無從合法化其所得來源，尚未造成金流斷點，又
    被告並未參與後續提領詐騙款項之行為，亦無移轉、變更詐
    騙款項之行為，無從達到掩飾、隱匿詐騙款項之來源、去向
    、所在之結果，自不構成洗錢防制法第14條第1項洗錢罪之
    正犯。
　㈡又詐欺集團固以人頭帳戶作為收取犯罪所得之用，惟被害人
    匯款至前開帳戶後，詐欺集團成員可收取詐騙款項之管道甚
    多，包括自人頭帳戶再轉匯入其他帳戶，或由車手臨櫃或至
    自動櫃員機提領現金，而該等提領行為，均可透過該帳戶之
    交易紀錄得知犯罪所得之去向，簡言之，詐欺集團之所以會
    使用人頭帳戶供被害人匯入款項，其目的乃在於使真正犯罪
    人得以在「取得犯罪所得」過程中隱蔽身分而逃避刑事追訴
    ，而非在金流方面用以掩飾或隱匿此部分犯罪所得之本質、
    來源或去向。況依本案現存事證，僅足認定被告主觀上有預
    見提供本案帳戶會供詐欺犯罪者作為詐騙他人將款項匯入該
    帳戶之用，而被害人等人匯款至前開帳戶後，詐欺集團成員
    會以何種方式取得詐騙款項，尚有多種可能，並無證據證明
    被告主觀上有認識本案詐欺集團成員會以洗錢防制法第2條
    第2款所示掩飾或隱匿特定犯罪所得之本質、來源、去向、
    所在、所有權、處分權或其他權益等洗錢行為以取得犯罪所
    得，而難認其確有幫助洗錢之犯意。
　㈢本院就此部分本應為無罪之諭知，惟公訴意旨認此部分若成
    立犯罪，與前開認定有罪之幫助詐欺取財罪間，有想像競合
    犯之裁判上一罪之關係，爰不另為無罪之諭知。
五、據上論斷，依刑事訴訟法第299條第1項前段，刑法第30條第
    1項、第2項、第339條第1項、第55條、第41條第1項前段，
    刑法施行法第1條之1第1項，判決如主文。
本案經檢察官林朝文提起公訴，檢察官廖舒屏到庭執行職務
中　　華　　民　　國　　110 　年　　3 　　月　　16　　日
            刑事第十四庭  審判長法  官  周宛瑩
                                法  官  李俊彬
                                法  官  蕭雅毓  
以上正本證明與原本無異。
如不服本判決應於收受判決後20日內向本院提出上訴書狀，並應
敘述具體理由；其未敘述上訴理由者，應於上訴期間屆滿後20日
內向本院補提理由書（均須按他造當事人之人數附繕本）。「切
勿逕送上級法院」。
                                書記官  李如茵
中　　華　　民　　國　　110 　年　　3 　　月　　16　　日
附錄本案論罪科刑法條全文
中華民國刑法第339條
（普通詐欺罪）
意圖為自己或第三人不法之所有，以詐術使人將本人或第三人之
物交付者，處5年以下有期徒刑、拘役或科或併科50萬元以下罰
金。
以前項方法得財產上不法之利益或使第三人得之者，亦同。
前二項之未遂犯罰之。